【裁判字號】    95,簡上,147
【裁判日期】    950731
【裁判案由】    詐欺
【裁判全文】
臺灣臺北地方法院刑事判決             95年度簡上字第147號
被  告 即
上  訴  人  乙○○
上列上訴人即被告因詐欺案件，不服本院九十五年度簡字第一五
九四號，中華民國九十五年五月二十九日第一審判決（臺灣臺北
地方法院檢察署檢察官聲請簡易判決處刑聲請書案號：九十五年
度偵字第六七三七號），提起上訴，本院合議庭判決如下：
    主  文
原判決撤銷。
乙○○幫助意圖為自己不法之所有，以詐術使人將本人之物交付
，處有期徒刑月，如易科罰金，以銀元佰元（即新臺幣玖佰
元）折算壹日。
    事  實
一、乙○○明知將本人之銀行帳戶交付與不相識之人使用，有被
    犯罪集團利用作為詐財轉帳匯款等犯罪工具之虞，竟基於幫
    助真實年籍、姓名均不詳成年男子詐欺取財之不確定故意，
    於九十二年六月二十四日，在臺北市○○區○○路二段四二
    號第一商業銀行雙園分行（下簡稱第一銀行）開立帳號00
    000000000號帳戶後，旋於不詳時間、地點，將前
    開帳戶提款卡、存摺等物，交付該成年男子。俟該成年男子
    取得上開帳戶存摺、金融卡及密碼後，即基於意圖為自己不
    法所有之詐欺犯意，於九十二年七月四日下午二時許，偽為
    國稅局人員以電話號聯絡甲○○○，誆稱：可領取二萬餘元
    之退稅，惟需至自動提款機提領云云，致甲○○○陷於錯誤
    ，信以為真，而依指示至臺北縣板橋市○○路○段三九五號
    板橋文化路郵局操作自動提款機而匯款七萬二千三百八十九
    元進入前開第一銀行乙○○帳戶，旋即由該成年男子提領一
    空。嗣甲○○○發覺情況有異，始悉受騙，而報警循線趁乙
    ○○於九十三年三月二十三日下午一時許，至臺北市大安區
    ○○○路三段一四九號國泰世華銀行古亭分行辦理帳戶事宜
    時查獲。
二、案經臺北市政府警察局大安分局報告臺灣臺北地方法院檢察
    署檢察官偵查後聲請簡易判決處刑。
    理  由
一、訊據被告乙○○就於前揭時地親自開立帳戶後，證人甲○○
    ○即遭詐稱退稅云云，陷於錯誤而匯款七萬二千三百八十九
    元進入前開帳戶等事實固坦承不諱，惟仍矢口否認有何幫助
    詐欺之犯行，辯稱：因九十二年九月間，伊將前開帳戶存摺
    放置於機車內，惟該機車在臺北縣永和市○○路附近遭竊，
    故一併失竊，並未將存摺、印章、提款卡等物交付詐騙集團
    云云。經查：
  (一)被告親於九十二年六月二十四日至臺北市○○區○○路二段
    四二號第一銀行開立帳號00000000000號帳戶，
    存入一百元等事實，業據被告坦承不諱，且有第一銀行九十
    四年三月一日一雙園字第二五號函及附件存摺存款客戶資料
    查詢單、未登摺帳項查詢清單在卷可稽（見偵查卷第四至七
    頁）；復該帳戶於開戶十日後，即因證人即被害人甲○○○
    接獲退稅詐騙電話，而依照電話指示至自動提款機操作，匯
    款七萬二千三百八十九元，進入被告前揭帳戶內等事實，除
    為被告不爭執外，並據證人甲○○○於警訊證述明確（依據
    刑事訴訟法第一百五十九條之五第一項規定得為證據），並
    有郵政儲金匯業局自動櫃員機儲戶交易明細表（見偵查卷第
    三三頁）、被告前揭帳戶未登摺帳項查詢清單（見偵查卷第
    五頁）在卷可稽；是被告親自開立、保管之帳戶，其後確實
    幫助真實年籍、姓名不詳之男子詐欺取財，而用為取得詐欺
    款項之事實堪以認定。
  (二)惟被告雖另於本院審理中辯稱：帳戶係九十二年九月間放置
    於機車內一併遭竊，惟失竊之確實地點、車號已無法記憶云
    云。除被告亦同時自承：因帳戶內並無金錢，故無報警等語
    ，而無任何報案資料可資憑查，其真實性堪疑。再經本院一
    再向被告確認，其所言「機車」遭竊之時間，被告已自承：
    「（問：請確定你的車廂被撬開的時間是九十二年九月間嗎
    ？）對」（見本院九十五年六月三十日筆錄第二頁），是可
    認定被告係開戶後，直至「九十二年九月間」，帳戶方於非
    被告意思狀態下喪失保管。而本件證人甲○○○遭詐欺之時
    間係「九十二年七月四日」，已如前述，是因詐欺時間較早
    於被告喪失自主意思保管帳戶時間，則縱被告所辯：機車遭
    竊等情為真，被告亦係自己決意將帳戶交他人使用、取回後
    再為失竊，而無礙於前開被告幫助詐欺取財之事實認定，則
    被告所辯：帳戶與機車一併失竊云云，顯係臨訟卸責之詞。
  (三)綜上所述，本件事證明確，被告犯行洵堪認定，應予依法論
    科。
二、核被告提供帳戶存摺與他人為詐欺取財使用，雖並未參與詐
    欺取財之構成要件行為，然其顯係以幫助他人犯罪之意思，
    實施詐欺取財構成要件以外之行為，核其所為，係犯刑法第
    三十條第一項、第三百三十九條第一項之幫助詐欺取財罪。
    其係基於幫助之犯意而為，應依正犯之刑減輕之。嗣某姓名
    年籍不詳之成年男子，雖有利用被告之帳戶詐欺財物，惟既
    均未緝獲到案說明，究為一人化名單獨犯罪或為數人共同犯
    罪，無從認定，縱為數人犯罪，尚查無證據可證渠等有何犯
    意聯絡或行為分擔，究屬偶發因素之隨機犯，或恃此維生之
    常業犯，亦無證據可資佐證，從而應為有利被告之認定，就
    正犯部分，僅以一般詐欺罪論，而不以常業詐欺罪相繩，是
    被告亦不論以常業詐欺罪之幫助犯，附此說明。
三、原審據以論科，固非無見，然(1)被告前雖曾因公共危險案件
    ，經本院以九十三年度北交簡字第五一三號刑事簡易判決判
    處有期徒刑三月確定，被告遲至本件行為後之九十三年八月
    二十四日縮刑期滿執行完畢出監，有本院卷附臺灣高等法院
    被告前案紀錄表可參，是本件行為時間早於前開有期徒刑之
    執行，尚非屬累犯，原審竟認被告係累犯、並加重其刑，有
    誤會；(2)查被告行為後，刑法於九十四年二月二日公布，於
    九十五年七月一日施行。按行為後法律有變更者，適用行為
    時之法律，但行為後之法律有利於行為人者，適用最有利於
    行為人之法律，現行刑法第二條第一項訂有明文。此條規定
    乃與刑法第一條罪刑法定主義契合，而貫徹法律禁止溯及既
    往原則，係規範行為後法律變更所生新舊法律比較適用之準
    據法，是刑法第二條本身雖經修正，但刑法第二條既屬適用
    法律之準據法，本身尚無比較新舊法之問題，應一律適用裁
    判時之現行刑法第二條規定以決定適用之刑罰法律，先予辨
    明。又以本次刑法修正之比較新舊法，應就罪刑有關之共犯
    、未遂犯、想像競合犯、牽連犯、連續犯、結合犯，以及累
    犯加重、自首減輕暨其他法定加減原因（如身分加減）與加
    減例等一切情形，綜其全部罪刑之結果而為比較，最高法院
    九十五年五月二十三日著有九十五年度第八次刑庭會議決議
    可資參照。經查，刑法第三百三十九條第一項詐欺取財罪，
    法定刑得科或併科銀元一千元以下罰金，據修正後刑法施行
    法增訂第一條之一：「中華民國九十四年一月七日刑法修正
    施行後，刑法分則編所定罰金之貨幣單位為新臺幣。九十四
    年一月七日刑法修正時，刑法分則編未修正之條文定有罰金
    者，自九十四年一月七日刑法修正施行後，就其所定數額提
    高為三十倍。但七十二年六月二十六日至九十四年一月七日
    新增或修正之條文，就其所定數額提高為三倍」及刑法第三
    十三條第五款修正為：「主刑之種類如下：五、罰金：新臺
    幣一千元以上，以百元計算之」等規定，是依修正後之法律
    ，刑法第三百三十九條第一項詐欺取財罪所得科處之罰金刑
    最高為新臺幣三萬元、最低為新臺幣一千元；然依被告行為
    時之刑罰法律，即罰金罰鍰提高標準條例第一條前段規定之
    提高倍數十倍及刑法第三十三條第五款規定之罰金最低額一
    元計算，該罪之罰金刑最高為銀元一萬元，最低額為銀元一
    元，換算為新臺幣，最高額雖與新法同為新臺幣三萬元，然
    最低額僅為新臺幣三元。因此，比較上述修正前、後之刑罰
    法律，自以被告行為時關於科處罰金刑之法律較有利於被告
    。又刑法第三十條幫助犯之規定，雖亦於本次做部分修正，
    惟其刑罰效果，均係「得按正犯之刑減輕之。」則本件適用
    修正前刑法第三十條幫助犯之規定，自無不利於被告。再刑
    法第四十一條刑法修正施行前為：「犯最重本刑為五年以下
    有期徒刑以下之刑之罪，而受六個月以下有期徒刑或拘役之
    宣告，因身體、教育、職業、家庭之關係或其他正當事由，
    執行顯有困難者，得以一元以上三元以下折算一日，易科罰
    金。但確因不執行所宣告之刑，難收矯正之效，或難以維持
    法秩序者，不在此限。併合處罰之數罪，均有前項情形，其
    應執行之刑逾六月者，亦同」；再於修正施行後為「犯最重
    本刑為五年以下有期徒刑以下之刑之罪，而受六個月以下有
    期徒刑或拘役之宣告者，得以新臺幣一千元、二千元或三千
    元折算一日，易科罰金。」，且修正施行前之易科罰金折算
    標準（包括被告行為時），依照修正施行前罰金罰鍰提高標
    準條例第二條前段（九十五年七月一日已刪除）規定，就其
    原定數額提高為一百倍折算一日，則本件被告依照行為時（
    即九十年一月十二日修正施行前之刑法第四十一條）與九十
    五年七月一日修正前之刑法第四十一條的易科罰金折算標準
    ，均應以銀元三百元折算一日，經折算為新臺幣後，以新臺
    幣九百元折算為一日。經比較上開修正前後之刑法第四十一
    條規定及易科罰金折算標準，應修正施行前之規定，較有利
    於被告。綜合上述之比較，揆諸前揭最高法院決議及修正後
    刑法第二條第一項前段、後段規定之「從舊、從輕」原則，
    自應適用被告行為時之法律應適用被告行為時之舊法，而原
    審未及就此次修正為新、舊法之比較適用，尚有未洽。上訴
    人即被告雖以：並未幫助他人詐欺取財云云指摘原判決不當
    ，請求撤銷更為適當合法之判決，雖無理由，惟原判決既有
    可議即屬無可維持，應由本院予以撤銷改判。爰審酌被告明
    知近來詐騙集團猖獗，將帳戶提供予他人使用，將有造成社
    會大眾財產損害之危險，竟仍為此幫助犯行，且犯罪後矢口
    否認，飾詞狡賴，顯無悔悟，造成遭受詐欺之人追查贓款及
    實際犯罪行為人發生阻礙，對於社會治安仍具有相當之危害
    性，又未與被害人達成和解、並未賠償任何被害人之損失，
    及衡量被告犯罪動機、目的、犯罪時所受之刺激、行為之手
    段、生活狀況、品行、智識程度、犯罪所生之危險或損害、
    犯罪後之態度等一切情狀，適用被告行為時之刑法，判處如
    主文所示之刑，並諭知易科罰金之折算標準，以示懲儆。
據上論斷，應依刑事訴訟法第四百五十五條之一第一項、第三項
、第三百六十四條、第三百六十九條第一項前段、第二百九十九
條第一項前段，修正後刑法第二條一項前段、修正前第三十條第
一項、第二項、第三百三十九條第一項、第四十一條第一項前段
，修正前罰金罰鍰提高標準條例第一條前段、第二條，判決如主
文。
本案經檢察官張志全到庭執行職務
中    華    民    國    95    年    7     月    31    日
                  刑事第四庭審判長法  官  劉慧芬
                                  法  官  黎惠萍
                                  法  官  郭惠玲
本件不得上訴。
上正本證明與原本無異。
                                  書記官  鄭雅文
中    華    民    國    95    年    8     月    1     日
附錄本案論罪科刑法條全文：
刑法第三百三十九條
意圖為自己或第三人不法之所有，以詐術使人將本人或第三人之
物交付者，處五年以下有期徒刑、拘役或科或併科一千元以下罰
金。
以前項方法得財產上不法之利益或使第三人得之者，亦同。
前二項之未遂犯罰之。


司法院資訊處製作；財團法人民間司法改革基金會備份。
